【裁判字號】    97,交上訴,481
【裁判日期】    970513
【裁判案由】    公共危險等
【裁判全文】
臺灣高等法院臺中分院刑事判決       97年度交上訴字第481號
上  訴  人  臺灣彰化地方法院檢察署檢察官
被      告  庚○○
選任辯護人  楊錫禎律師
上列上訴人因公共危險等案件，不服臺灣彰化地方法院95年度交
訴字第143號中華民國96年12月31日第一審判決（起訴案號：臺
灣彰化地方法院檢察署95年度偵字第2947、5846號），提起上訴
，本院判決如下：
    主  文
原判決關於傷害及強制部分撤銷。
庚○○共同傷害人之身體，處有期徒刑陸月，減為有期徒刑參月
，如易科罰金，以銀元參佰元即新臺幣玖佰元折算壹日。
其他上訴（被訴肇事逃逸部分）駁回。
    事  實
一、庚○○為蔡佩靜之弟，因蕭聰敏、戊○○夫妻於民國九十一
    年十一月間，積欠蔡佩靜新臺幣（下同）九萬元，經蔡佩靜
    屢次催討未果，蔡佩靜遂委託其弟庚○○幫忙討債。庚○○
    受託討債後，為逼迫蕭聰敏夫妻還債，於九十五年五月十五
    日十九時三十五分許，夥同其他四名姓名年籍均不詳之成年
    男子，共同基於強制及傷害人身體之犯意聯絡，一同駕車前
    往蕭聰敏彰化縣社頭鄉○○村○○○路十之十八號住處討債
    ，見戊○○返家，乃一同趨前要求戊○○還債，戊○○告以
    蕭聰敏不在家，庚○○遂要求其中一名男子持扳手拆卸戊○○所有之車號Ｊ二－五六七六號自用小客車之後車牌，戊○○即上前阻止，另一名男子見戊○○欲向前阻擋，乃趨前攔
    阻戊○○，與戊○○發生拉扯並將其推倒在地，因後車牌其
    中一顆螺絲鎖死無法拆卸，渠等遂改拆前車牌，並順利拆下
    該車之前車牌一面，以強暴之手段，妨害戊○○行使該面車
    牌之權利，而戊○○亦因被拉扯及推倒在地，受有頭面部抓
    傷破皮、胸腹部挫傷瘀血、兩上肢抓傷瘀血及兩肩挫傷瘀血
    等傷害。
二、案經戊○○訴由彰化縣警察局田中分局報請臺灣彰化地方法
    院檢察署檢察官偵查起訴。
    理    由
甲、證據能力之說明：
一、按被告以外之人於審判外之言詞或書面陳述，除法律有規定
    者外，不得作為證據，刑事訴訟法第一百五十九條第一項定
    有明文。查證人乙○○、王凱泓、戊○○於警詢時之證述，
    為被告以外之人於審判外之言詞陳述，經被告之選任辯護人
    於原審主張不得作為證據，且核無例外得認為有證據能力之
    情形，是證人乙○○、王凱泓、戊○○於警詢之證述應無證
    據能力。
二、按證人依法應具結而未具結者，其證言，不得作為證據，刑
    事訴訟法第一百五十八條之三定有明文。查證人乙○○於九
    十五年八月二日在偵查中所為之證述，未經具結，依法不得
    作為證據。
三、本案其他之供述及非供述證據，經本院依法踐行調查證據程
    序，公訴人、被告及其辯護人，均未爭執各該證據之證據能
    力，亦查無依法應排除其證據能力之情形，本院審酌各該證
    據作成時之情狀，並無違法取證之瑕疵，認以之作為證據並
    無不當，是本判決所引用之下列各項證據均有證據能力，合
    先敘明。
乙、實體之說明：
壹、有罪部分
一、訊據被告庚○○矢口否認有何強制及傷害犯行，辯稱：伊於
    九十五年五月十五日晚間是偕母親蔡黃愛至蕭聰敏住處要債
    ，未帶四名男子前往，當天有遇到戊○○，但未對戊○○拉
    扯及強拆其車牌，只有於戊○○要強取伊本票時將其推開，
    戊○○有跌倒，但外觀上看不出有受傷，之後即離開云云。
    惟查：
(一)、告訴人戊○○之夫蕭聰敏確積欠被告之姊蔡佩靜九萬元債務
    未還，蔡佩靜乃委託被告前往告訴人戊○○住處要債一節，
    為被告、告訴人戊○○所不爭執，並有卷附萬泰商業銀行收
    執聯影本、清償證明書影本、授權書影本、本票影本各一件
    在卷（見臺灣彰化地方法院檢察署九十五年度偵字第五八四
    六號卷第十四至十七頁）可憑。
(二)、被害人即證人戊○○於偵查中具結證稱：當天伊工作回來約
    七點多到家，看到一輛車開過來，庚○○及其他四名男子下
    車，表明要找伊先生，說若再不還欠庚○○姊姊的錢，就要
    伊夫妻好看，庚○○說要拔伊車牌，其他同夥男子就去拆伊
    車子的車牌，有一男子先去拆後車牌，但拆不下來，又有一
    男子要去拆前車牌，伊向前阻擋，其他人就來拉伊，拉扯時
    把伊推倒在地，車門凹陷是因為拉扯間伊去撞到，拉扯間伊
    有受傷，庚○○都教唆其他男子動手毆打伊，其中一男子還
    從伊家拿一根棍子作勢要打伊，尚且毀損伊嬰兒車的墊子，
    是其中一男子用腳踩壞的等語（見臺灣彰化地方法院檢察署
    九十五年度偵字第五八四六號卷第二四、二五頁）；其於原
    審具結證稱：被告叫另外四個人拔車牌，伊上前不讓他們拔
    ，他們有帶活動扳手，後面的車牌拔不掉，掉了一半，之後
    他們就去拔前面的車牌，他們有人拔後面的車牌，有人拔前
    面的車牌，有人跟伊拉扯，被告只有動口，動手的是其他人
    ，嬰兒車放在車子前面，其中一人把伊推倒在嬰兒車那邊，
    讓伊撞到嬰兒車，嬰兒車底墊是伊倒下後踩壞、壓壞的；跟
    伊拉扯的人有拿伊家的水平尺，也有人拿寶特瓶丟狗，因為
    狗一直叫；被告在拔車牌的過程中，有說他要拿到錢，不然
    不讓伊等好吃好睡；伊車子駕駛座旁的凹損是當天造成的，
    他們要去車子前面拔車牌，推擠到伊，因力道很大，導致伊
    撞到車門，才造成凹損等語（見原審卷九十六年九月二十日
    審判筆錄第七至十五頁）；其於本院具結證稱：伊當天之所
    以受傷，是被告叫其他人拔車牌，伊不讓他們拔，拉扯之間
    伊被抓傷，被推跌倒也有受傷。他們拔車牌後，這期間伊因
    沒有車牌而無法驗車，也不能開車，監理站也說不是遺失，
    不能重新領牌等語（本院卷第五十七頁背面至五十八頁），
    就被告與另四名不詳男子共同以強暴方式拔其車牌致妨害其
    行使車牌之權利，及於過程中將伊抓傷及推倒受傷，所證均
    相一致，復有診斷證明書及汽車行照影本各一紙、戊○○之
    自用小客車後車牌因被拆除一顆螺絲致斜掛及前車牌被拆除
    後不見之照片存卷（九十五年度偵字第五八四六號卷第十一
    頁、本院卷第三十四頁）可參，堪信其所證非虛。
(三)、當天到場處理之警員謝國賓於原審具結證稱：「（問：當時
    被害人說他的車牌被拔，你有沒有去查看是否有被拔除的新
    痕跡？）我去看後面的車牌是斜掛，有拔起一個螺絲，另一
    個拔不起來，前面我有去看，但判斷不出來。」、「（問：
    就該被害人所提車頭的照片，依你辦案經驗是否新拔除的痕
    跡？）看不出來。」、「（問：現場有無遺留的螺絲、螺帽
    ？）沒有看到。」等語（見原審卷九十六年九月二十日審判
    筆錄第十四至十五頁），惟查，證人謝國賓所證當天其到場
    所見情形，與證人戊○○所證車牌被拆後之情形相符，證人
    謝國賓雖證稱：伊判斷不出車牌是否有被拔除的新痕跡等語
    ，惟一般正常拆卸車牌，即均以活動扳手為之，本案被告等
    人亦係以活動扳手拆卸車牌，是否有「新痕跡」留存，本非
    無疑，且證人謝國賓係一般警員，並無五金方面之專長，其
    所證「判斷不出有無新痕跡」，亦屬正常，何況證人謝國賓
    亦證稱：伊去看後面的車牌是斜掛，有拔起一個螺絲，另一
    個拔不起來等語，與證人戊○○所證：他們帶活動扳手，後
    面的車牌因螺絲鎖死拔不掉，掉了一半，之後他們就去拔前
    面的車牌等語正相吻合，亦得佐證戊○○之證言可採。
(四)、告訴人戊○○於原審雖證稱：除了欠蔡佩靜九萬元債務外，
    尚有房貸四十萬元待還，每月本金加利息須繳一萬元，蕭聰
    敏之工地亦被倒不少錢，積欠工資、下游小包的金額約幾十
    萬元，被積欠的工資或小包，亦會打電話詢問何時給錢；且
    於本案報案後，半夜還有數名年輕人前往討債二、三次，但
    均未見被告在場等語（見原審卷九十六年九月二十日審判筆
    錄第六至八頁），另被告於九十五年五月十五日晚間離開告
    訴人住處後，確有他人在告訴人住處之圍牆上，以藍漆噴灑
    「還錢」二字，亦有告訴人所提出之照片附卷可稽，而查，
    被告亦自承，當天確有到場向戊○○討債，且於戊○○要強
    取伊本票時將其推開，戊○○有跌倒等語，顯然被告當時確
    有到場，並與戊○○近距離接觸，而戊○○亦未證稱當天除
    被告等人外，另有與他人有何肢體衝突，故證人戊○○應不
    致誤認被告係對伊傷害、強制之人，且被告當天既夥同四名
    男子前往要債，則在當天之後再前往告訴人住處要債噴漆之
    人，亦未能排除係被告唆使，自未能以此即為有利被告之認
    定。
(五)、被告上開所辯，顯係避重就輕之詞，不足採信，其與四名男
    子共同傷害告訴人、並以強暴、脅迫方法，妨害告訴人行使
    對車牌之權利等犯行應堪認定，
二、新舊法比較
(一)、被告行為後，刑法第2條第1項業於94年2月2日修正公布，並
    自95年7月1日起施行。修正後刑法第2條第1項規定，已將新
    舊法律適用之「從新從輕」原則，改採「從舊從輕」原則，
    而此規定僅係規範行為後法律變更所生新舊法律比較適用之
    準據法，並非實體刑罰法律，自不生行為後法律變更之比較
    適用之問題，應逕行適用新法第2條第1項之規定，為「從舊
    從輕」之比較，合先敘明。
(二)、被告行為後，上開新修正刑法刪除第55條關於牽連犯之規定
    。依修正前即行為時之規定，2罪應從一重處斷；依修正後
    之刑法既已刪除牽連犯之規定，則所犯各罪應依數罪併罰之
    規定分論併罰。比較新舊法之規定，修正後之規定並非較有
    利於被告，依刑法第2條第1項之規定，應適用行為時之法律
    ，即適用修正前刑法第55條牽連犯之規定。
(三)、被告行為後，刑法第33條第5款亦同為修正，修正後規定「
    罰金：新臺幣一千元以上，以百元計算之。」，與修正前之
    規定「罰金：一元以上。」不同。比較新舊法結果，以舊法
    較有利於被告，自應依修正前之刑法決定其罰金部分之法定
    刑。
(四)、被告行為後，刑法第41條第1項前段亦於同次修正公布施行
    ；修正前規定：「犯最重本刑為五年以下有期徒刑以下之刑
    之罪，而受六個月以下有期徒刑或拘役之宣告，因身體、教
    育、職業、家庭之關係或其他正當事由，執行顯有困難者，
    得以一元以上三元以下（按指銀元）折算一日，易科罰金。
    」，被告行為時之易科罰金折算標準，修正前罰金罰鍰提高
    標準條例第2條前段（現已刪除）規定，就其原定數額提高
    為1百倍折算1日，本件被告行為時之易科罰金折算標準，應
    以銀元3百元折算1日，經折算為新臺幣後，應以新臺幣9百
    元折算1日。惟修正後之刑法第41條第1項前段規定：「犯最
    重本刑為五年以下有期徒刑以下之刑之罪，而受六個月以下
    有期徒刑或拘役之宣告者，得以新臺幣一千元、二千元或三
    千元折算一日，易科罰金。」比較修正前後之易科罰金折算
    標準，以修正公布施行前之規定，較有利於被告，應適用修
    正前刑法第41條第1項前段及罰金罰鍰提高標準條例第2條規
    定，定其折算標準。
三、核被告所為，係犯刑法第三百零四條第一項之強制罪及第二
    百七十七條第一項之傷害罪。被告與四名姓名年籍不詳之成
    年男子彼此之間，有犯意聯絡及行為分擔，均為共同正犯。
    被告所犯上開二罪間，有方法、目的之牽連關係，依修正前
    刑法第五十五條後段牽連犯之規定，從一重之傷害罪處斷。
    原審疏未詳查，此部分諭知被告無罪，自有違誤，檢察官上
    訴意旨略以：被告坦承當日晚間曾前往告訴人住處催討債務
    ，彼此間並無嫌隙仇怨存在，何以告訴人當晚會立即向警方
    報案，要求拍照存證，並於警詢及偵審中指訴歷歷，復於審
    理中提出通聯紀錄佐證被告母親曾有主動撥打電話之行為；
    另告訴人若真有挾怨報復情形，何以不對被告之姊蔡佩靜一
    併提出告訴，蓋本件債務糾紛確存在於蔡佩靜與告訴人夫妻
    之間，原審認定顯然有違經驗論理法則，告訴人於歷次警詢
    及偵審中指訴均屬一致，縱有若干出入，亦應係案發時之緊
    張狀態致記憶不完整、詢問時間間隔久遠（從案發到原審言
    詞辯論終結長達一年多），或對詢問問題之認知有所差異所
    致，應無原審所認供述不一致之情形等語，指摘原判決此部
    分不當，自有理由，應由本院將原判決撤銷改判。爰審酌告
    訴人積欠被告之姊債務未還而有不當，而被告受其姊委託要
    債，本應以平和方式為之，竟夥同多名男子對告訴人暴力相
    向，並取走告訴人之車牌妨害其行使權利，犯後復未能坦承
    犯行之態度等一切情狀，量處有期徒刑六月，並依中華民國
    九十六年罪犯減刑條例第2條第1項第3款，減為有期徒刑三
    月，並諭知易科罰金之折算標準。
四、不另為無罪諭知部分
一、公訴意旨另以：被告於上開時地亦出言向告訴人戊○○恫稱
    ：「再不還錢，要你們夫妻好看」等語，使戊○○心生畏懼
    ，致生危害於安全，另於過程中，亦由其中一名男子以腳用
    力踩壞車旁之嬰兒車底墊，使之毀損，之後即揚長而去，因
    認被告庚○○此部分另犯刑法第三百零五條之恐嚇危害安全
    罪及第三百五十四條毀損罪嫌。
二、按「刑法第三百零五條之恐嚇罪，係指單純以將來加害生命
    、身體、自由、名譽、財產之事，恐嚇他人致生危害於安全
    者而言，如對於他人之生命、身體等，以現實之強暴脅迫手
    段加以危害要挾，使人行無義務之事或妨害人行使權利，應
    構成刑法第三百零四條之強制罪，而非同法第三百零五條之
    恐嚇安全罪。」最高法院七十二年度台上字第五六一八號判
    決意旨可資參照。公訴意旨認被告亦涉有此部分犯行，無非
    以告訴人戊○○之證述及嬰兒車遭毀損之照片為其論據。訊
    據被告堅決否認此部分犯行，而戊○○就此部分之指述並無
    其他證據足以佐證，且即便被告當時確曾口出：「再不還錢
    ，要你們夫妻好看」等語，惟此亦係要告訴人還債，被告其
    後既以現實之強暴脅迫手段加以危害要挾還債，妨害告訴人
    行使車牌之權利，依上開最高法院判決意旨，被告所為應構
    成刑法第三百零四條之強制罪，而非同法第三百零五條之恐
    嚇危害安全罪。另證人戊○○於原審已證稱：嬰兒車底墊是
    伊倒下後踩壞、壓壞的等語，於本院亦證稱：嬰兒車是伊與
    他們拉扯，他們把伊推開，伊去撞到嬰兒車才壞的等語，顯
    然被告等人並無意毀損該嬰兒車，而係推倒告訴人時，告訴
    人撞到嬰兒車才使嬰兒車損壞，核與刑法第三百五十四條毀
    損罪須以故意為其構成要件不符，故被告亦不構成毀損罪責
    。此部分本均應為被告無罪之諭知，惟因公訴人認此部分與
    被告上開起訴並判有罪部分之犯行間，有方法目的之牽連關
    係，爰不另為無罪之諭知，併此敘明。
貳、無罪部分
一、公訴意旨略以：(一)被告庚○○於民國九十五年一月十四日
    凌晨二時二十五分許，駕駛車牌號碼八五一０－ＬＦ號自用
    小客車搭載乙○○，沿彰化縣埔心鄉○○村○○路由東往西
    方向行駛，途經員鹿路一段三八０號北側處時，原應注意汽
    車行駛時，駕駛人應注意車前狀況，並隨時採取必要之安全
    措施，且依當時情形為路面乾燥、無缺陷、無障礙物，視距
    良好等情況，亦無不能注意之情事，竟疏未注意前方有己○○騎乘車牌號碼ＮＰＲ－三二八號重型機車，亦沿同方向行
    駛於該處，庚○○即不慎從後方追撞該機車，致己○○人車
    倒地，受有背、兩下肢挫傷併背擦傷、左足擦傷、兩膝及左
    臂擦傷等傷害（所涉過失傷害罪嫌，未據告訴）。詎被告庚○○於肇事致己○○受傷後，本應立即採取救護措施，並通
    知警察機關處理，不得任意移動肇事車輛，惟其竟未留在現
    場採取救護措施及其他必要處置，隨即駕車逃離現場。因認
    被告涉犯刑法第一百八十五條之四之肇事逃逸罪嫌。
二、按犯罪事實應依證據認定之，無證據不得認定犯罪事實；又
    不能證明被告犯罪者，應諭知無罪之判決，刑事訴訟法第一
    百五十四條第二項、第三百零一條第一項前段分別定有明文
    。次按所謂認定犯罪事實之證據，係指足以認定被告確有犯
    罪行為之積極證據而言，該項證據自須適合於被告犯罪事實
    之認定，始得採為斷罪之資料；又事實之認定，應憑證據，
    如未能發現相當證據，或證據不足以證明，自不能以推測或
    擬制之方法，為裁判基礎（最高法院二十九年上字第三一０
    五號、四十年臺上字第八六號判例參照）。且認定犯罪事實
    所憑之證據，雖不以直接證據為限，間接證據亦包括在內，
    然而無論直接證據或間接證據，其為訴訟上之證明，須於通
    常一般之人均不致有所懷疑，而得確信其為真實之程度者，
    始得據為有罪之認定，倘其證明尚未達到此一程度，有合理
    之懷疑存在而無從使事實審法院得有罪之確信時，即應由法
    院為諭知被告無罪之判決（最高法院七十六年臺上字第四九
    八六號判例足參）。
三、公訴人認被告涉犯肇事逃逸罪嫌，無非以被害人己○○之指
    述，證人乙○○、王凱泓、蔡黃愛、江宜賢之證述、測謊鑑
    定報告、道路交通事故現場圖、道路交通事故調查報告表(
    一)、(二)、現場照片、監視錄影器翻拍照片、行政院衛生
    署彰化醫院診斷證明書、彰化縣埔心鄉調解委員會調解書等
    為主要論據。訊據被告庚○○堅決否認有何肇事逃逸犯行，
    辯稱：九十五年一月十四日凌晨唱歌完後，大家相約去吃宵
    夜，伊因喝了很多酒，所以由乙○○開八五一０－ＬＦ號汽
    車，從闔家歡ＫＴＶ載伊、丁○○、甲○○去第一市場吃宵
    夜，伊因喝醉並未下車，吃完宵夜後亦由乙○○開車載伊、
    丁○○、甲○○回闔家歡ＫＴＶ讓丁○○、甲○○下車，之
    後乙○○再繼續開該車載伊回家，伊因酒醉，自始至終都坐
    在副駕駛座睡覺，案發當時伊並未駕車，乙○○因怕其駕照
    被吊扣影響其開車送貨之工作，故與伊、王凱泓商量找人頂
    替等語。
(二)經查：
  1.確有人駕駛上開車牌號碼八五一０－ＬＦ號自用小客車，於
    九十五年一月十四日凌晨二時二十五分許，沿彰化縣埔心鄉
    ○○村○○路由東往西方向行駛，途經員鹿路一段三八０號
    北側處時，自後追撞亦沿同方向行駛於前、由被害人己○○
    所騎乘之車牌號碼ＮＰＲ－三二八號重型機車，被害人己○○因而人車倒地，受有背、兩下肢挫傷併背擦傷、左足擦傷
    、兩膝及左臂擦傷，且肇事者於肇事後即駕車逃逸之事實，
    業據被害人即證人己○○、證人即目擊車禍之陳膺升於警詢
    證述綦詳、復有道路交通事故現場圖、道路交通事故調查報
    告表 (一)、(二)、照片二十九張、行政院衛生署彰化醫院
    診斷證明書、車籍資料作業詳細畫面、彰化縣埔心鄉調解委
    員會調解書在卷可稽（見彰化縣警察局溪湖分局溪警分偵字
    第０九五００００二八二號卷），惟被害人己○○及證人陳
    膺升均不知肇事者為何人（見臺灣彰化地方法院檢察署九十
    五年度偵字第二九四七號卷第四二頁）。
  2.上開車輛係被告之母蔡黃愛所有，平時由被告使用，於案發
    前亦是被告開出去等情，業據證人蔡黃愛於警詢時證述在卷
    ，並有車籍資料作業詳細畫面一份在卷可稽。證人乙○○雖
    於九十五年四月二十六日偵查中具結證稱：案發當晚伊搭王
    凱泓的車一起去唱歌，庚○○自己開車載朋友去，後來伊喝
    醉了，就去庚○○的車上休息，之後他們有約伊去吃東西，
    但伊在車上睡覺，沒有下車，後來庚○○上車找伊要回家，
    當時伊坐在副駕駛座，由庚○○開車，伊在睡覺不知道有發
    生撞擊，隔天庚○○打電話給伊，伊才知道有發生車禍，庚○○並請伊作偽證，表示要找人頂替，但找不到人，所以庚○○在警局做筆錄時，才把責任推給伊等語（見臺灣彰化地
    方法院檢察署九十五年度偵字第二九四七號卷第十四頁）。
    惟查，另位與被告、乙○○所駕乘之車輛同時自闔家歡ＫＴ
    Ｖ開至第一市場，再開回闔家歡ＫＴＶ，亦一同至被告埔心
    住處之證人王凱泓，於原審具結證稱：唱完ＫＴＶ後，伊等
    還有到員林第一市場吃宵夜，在離開ＫＴＶ要去吃宵夜時，
    因為伊看庚○○比較醉，就在ＫＴＶ裡面講好，請乙○○跟
    庚○○同車比較安全，伊再到庚○○家接乙○○回去，庚○○、乙○○都同意，所以庚○○跟乙○○同一部車，由乙○○開車，吃消夜時，伊、乙○○、伊車上其他人都有下車，
    庚○○因為有點醉所以沒下車，吃完宵夜後，一樣是乙○○
    從吃宵夜的地方開回ＫＴＶ，但從ＫＴＶ要回庚○○埔心家
    時，是誰開庚○○的車，伊就無法確認，因伊的車先到達庚○○家，所以伊就在車上閉目養神等乙○○，是乙○○到達
    後敲伊車窗窗戶，伊才張開眼睛，因此沒看到庚○○、乙○○從哪個位置下車；伊下車後，就看到庚○○、乙○○他們
    二人在看那部車，車子前方有擦撞，伊問他們二人，乙○○
    如何回答伊忘記了，但意思就是有撞到人，庚○○一樣好像
    說有撞到東西，伊有提出要不要回現場去看，三人也有討論
    回現場去看的事，事後庚○○及乙○○都有打電話跟伊討論
    車禍一事，庚○○電話中有提到要不要找人頂替，乙○○在
    電話中也有說要不要找人出來頂替，庚○○跟乙○○在電話
    中都互說是對方開的車，他們是在不同時間，各自打了很多
    通電話跟伊討論這件事等語（見原審卷九十六年六月五日審
    判筆錄第四至十二頁），證人張凱泓上開證詞，並無意偏袒
    任何一方，應較為客觀而可採信，故證人乙○○所證：伊未
    下車吃宵夜、案發當晚在被告住處時不知八五一０－ＬＦ號
    自用小客車有與人碰撞等節，核與證人王凱泓所證不符，而
    被告所辯各節，除案發之際究為何人駕車一節外，其餘均與
    證人王凱泓所證大致吻合，乙○○所證即有疑義。另證人丁○○亦於本院具結證稱：當天伊坐甲○○的機車去闔家歡Ｋ
    ＴＶ，而被告是開一部車去，乙○○、王凱泓他們開另一部
    車去。當天喝酒的人有甲○○、王凱泓、被告、乙○○，伊
    沒有喝，其中被告喝的比較醉，後來乙○○又提議到第一市
    場吃宵夜，要前往第一市場吃宵夜時，看不出乙○○有醉，
    而被告則不清醒，他到車上還要伊扶他上車，是上被告自己
    的車，由乙○○開車，而王凱泓是自己開車，載甲○○。到
    第一市場下車吃宵夜的有乙○○、王凱泓、甲○○及伊，被
    告因為醉了，無法起來，所以未下車吃宵夜。吃完宵夜後，
    伊等又再回到ＫＴＶ，也是乙○○開被告的車載被告及伊，
    王凱泓載甲○○，回到ＫＴＶ後，伊下車時是乙○○開被告
    那輛車，從ＫＴＶ去出宵夜，再回到ＫＴＶ，至伊下車離開
    ，被告都一直坐在副駕駛座等語（本院九十七年四月二十九
    日審理卷第二頁），所述情節與證人張凱泓及被告所供大致
    相符，與證人乙○○上開所證則不符，參諸證人乙○○於本
    院亦證稱：九十五年一月間，伊在田尾工作，是做音響送貨
    司機，從九十一年做到九十六年，九十二年時伊曾因酒駕被
    吊扣駕照一年，九十五年一月十四日，有與被告等人一起去
    ＫＴＶ，伊是坐張凱泓的車去的，當天還有去市場吃東西，
    去市場時是開兩台車去，伊是坐被告的車去市場，何人開車
    伊忘記了，回來時伊亦是坐被告的車，何人開車伊不確定，
    離開ＫＴＶ後回家，伊是坐被告的車先回到被告家，王凱泓
    是在被告家等伊，伊就被王凱泓載回伊家。當天會先到被告
    家的原因，是因為王凱泓家離伊家比較近，伊和被告喝的很
    醉，王凱泓沒有喝酒，他很清醒，從ＫＴＶ要回家，為何伊
    會坐被告的車，伊也不知道。而為何伊不是坐清醒的人的車
    ，而坐很醉的人的車，而且不是先回伊家，這點伊無法解釋
    。到被告家時，王凱泓沒有發現伊等的車有去撞到，應是隔
    天才知道的，因為伊有打電話跟他講。伊也是隔天才知道的
    ，是被告打電話給伊，說車子有擦撞到，因隔天被告叫伊與
    王凱泓幫他作證說車子不是他開的等語（本院卷第五十五至
    五十七頁），乙○○既證稱，當天伊是坐王凱泓的車前去，
    而伊與庚○○均喝得很醉、張凱泓很清醒，則何以從ＫＴＶ
    至第一市場吃宵夜、自第一市場回ＫＴＶ，及自ＫＴＶ再回
    家，乙○○均不坐王凱泓的車，反去坐被告的車前往，且對
    於係何人開車，竟稱不知道，已有可疑，更有甚者，乙○○
    既坐王凱泓的車前去ＫＴＶ，最後亦是由王凱泓載其回家，
    則何以自ＫＴＶ回家時，其不直接坐王凱泓的車回家，反而
    坐已喝得很醉之被告所駕駛的車回家，再由王凱泓開車至被
    告住處，再載其回家？此與常理明顯相悖，堪信王凱泓所證
    ：因為伊看庚○○比較醉，就在ＫＴＶ裡面講好，請乙○○
    跟庚○○同車比較安全，伊再到庚○○家接乙○○等語與常
    情相符較可採信，且本案若非由乙○○駕車肇事，其又何致
    心虛而否認當晚其曾開車往返闔家歡ＫＴＶ與第一市場間之
    事？而乙○○自承係音響器材之送貨司機，既以駕駛為業，
    駕照對其而言，自較一般人重要，而其亦自承曾於九十二年
    間因酒駕被吊扣駕照一年，與被告所供：乙○○因怕駕照被
    吊扣影響其開車送貨之工作，故與伊、王凱泓商量找人頂替
    等語正相吻合，故被告辯稱駕車肇事逃逸之人係乙○○，尚
    非不堪採信。
  3.公訴意旨雖以證人即被告之母蔡黃愛於警詢、證人即修車廠
    人員江宜賢於警詢、被害人己○○於偵查中之證述為據，而
    質疑被告之辯詞。然觀之證人蔡黃愛於警詢時所證：「……
    我兒子庚○○跟我說是和他人駕重機車發生車禍，該重機車
    駕駛人不要緊。」等語，證人江宜賢於警詢時證稱：「……
    庚○○回答說是撞倒機車，受傷的人沒怎樣，沒什麼。……
    」等語，均僅謂被告曾提及上開車輛是與機車發生車禍，該
    機車駕駛人沒怎樣，並未述及被告有自承係伊駕車肇事。另
    被告亦稱：因伊找不到乙○○，而伊母蔡黃愛是車主，為求
    此事早日落幕，故由伊與母親出面與被害人己○○商談調解
    等語，參照被害人己○○所提出之彰化縣埔心鄉調解委員會
    調解書，其上係以車主蔡黃愛為調解聲請人，且載明「聲請
    人於九十五年一月十四日凌晨二時三十分許，所擁有車輛車
    號八五一０－ＬＦ號自小客車，因借乙○○駕駛，行徑（經
    ）埔心鄉○○村○○路○段三八０號前與對造人駕駛機車車
    號ＮＰＲ－三二八發生交通事故，……」，乃記載乙○○為
    交通事故肇事人，被告並非以駕駛人身分參與協調，故本案
    縱有被告未待乙○○出面，即偕母親蔡黃愛與被害人己○○
    調解賠償，亦難遽謂被告此舉有何可疑或悖於常情之處。
  4.本案於偵查中經檢察官囑託法務部調查局，就被告與乙○○
    二人進行測謊鑑定，結果顯示：被告對於(1)「肇事時是你駕
    車？」（被告答稱否）(2)「肇事時係乙○○駕車？」（被告
    答稱是）兩項問題回答時，測試呈情緒波動反應，研判有說
    謊；而乙○○對於(1)「肇事時是你駕車？」（乙○○答稱否
    ）(2)「肇事時係庚○○駕車？」（乙○○答稱是）兩項問題
    回答時，測試無情緒波動反應，研判未說謊，此有該局九十
    五年六月十四日調科參字第０九五００二七四五六０號測謊
    報告書暨所附測謊過程參考資料在卷可查。惟按測謊係依「
    犯罪嫌疑人從事犯罪行為後，因恐懼法律後果，故極力逃避
    ，說謊為其自衛之本能亦係表徵，然其生理必然異常，故由
    其生理反應之異常研判有無說謊」之理論，由主持測試人員
    操控測試儀器，並輔以各種問卷方式（如控制問題法、混合
    問題法）訊問受測者，即由測謊人員作問卷內容之調查，進
    而解讀其測試儀器上所顯現受測者之反應，且於測試前宜先
    由主持測試之人員與受測者晤談，並告知測謊之大致流程，
    期使受測者能處於正常而非因無知致生恐懼之生理、心理狀
    態下受測。故影響測謊正確之因素除繫於受測者是否有疾病
    、藥物、疲勞、懷孕、環境、少年犯之因素影響外，尚須視
    測謊人員之經驗、對案情有無深入瞭解、是否確遵測謊程序
    及儀器之精密性等等，因而測謊結果雖有證據能力，然此證
    據之證明力尚非即屬確鑿而無瑕疵可疑，易言之，仍須其他
    證據相互配合，始可為認定犯罪事實之根據。準此，最高法
    院八十五年度臺上字第五七九一號判決意旨即揭櫫：「測謊
    之鑑驗，係就受測人對相關事項之詢答，對應其神經、呼吸
    、心跳等反應而判斷，其鑑驗結果有時亦因受測人之生理、
    心理因素而受影響，該鑑驗結果固可為審判之參考，但非為
    判斷之唯一及絕對之依據，鑑驗結果是否可採，應由法院斟
    酌取捨」。就本案而言，該測試結果，與現存證據明顯不符
    ，則該測謊鑑定報告之證明力，難謂已確鑿而無瑕疵，故本
    院尚難憑以據為不利於被告之認定。
  5.又警方雖至彰化縣埔心鄉○○村○○路與正義路口調閱監視
    錄影畫面，於監視錄影器系統時間九十五年一月十四日凌晨
    ，拍攝到車牌號碼八五一０－ＬＦ號自用小客車行經該處，
    有翻拍照片四幀附卷可資佐證，惟細觀該等翻拍照片，均無
    從辨識該車駕駛人究為被告或乙○○，只可證明該車輛確曾
    行經該處，而經原審將卷附之監視器翻拍畫面光碟及磁片，
    送中央研究院資訊科學研究所解析影像可見度，以辨視駕車
    之人，惟因卷附磁片及翻拍照片光碟未達可處理之資訊標準
    ，畫面內容資料已於翻拍過程中損失，故未能得到有效之佐
    證資料，亦有該所九十六年十月二十四日資訊字第０九六０
    ００四三七０號函得佐。
  6.綜上所述，本案既未查獲被告有何肇事逃逸犯行，實難僅因
    該車平日均由被告駕駛，及有利害關係之證人乙○○上開證
    述，即逕予推論被告係肇事逃逸之駕駛人，原審因而諭知被
    告無罪，並無違誤，檢察官上訴意旨仍以前揭情詞指摘原判
    決此部分不當，並未提出其他具體之證據以為佐證，其上訴
    自無理由，應予駁回。至乙○○是否涉犯肇事逃逸及偽證罪
    嫌，應由檢察官另行偵辦，附此敘明。
據上論結，應依刑事訴訟法第三百六十八條、第三百六十九條第
一項前段、第三百六十四條、第二百九十九條第一項前段，刑法
第二條第一項、第二十八條、第三百零四條第一項、第二百七十
七條第一項、修正前刑法第五十五條、第四十一條第一項前段，
罰金罰鍰提高標準條例第一條前段、修正前罰金罰鍰提高標準條
例第二條，現行法規所定貨幣單位折算新臺幣條例第二條，中華
民國九十六年罪犯減刑條例第二條第一項第三款、第七條，判決
如主文。
本案經檢察官丙○○到庭執行職務。
中    華    民    國    97    年    5    月    13     日
            刑事第十庭  審判長法  官  林  照  明
                              法  官  蔡  名  曜
                              法  官  郭  瑞  祥
上列正本證明與原本無異。
肇事逃逸部分檢察官得上訴，其他部分均不得上訴。
如不服本判決應於收受送達後十日內向本院提出上訴書狀，其未
敘述上訴之理由者並得於提起上訴後十日內向本院補提理由書（
須附繕本）。
                              書記官  李  妍  嬅
中    華    民    國    97    年    5     月    13    日
中華民國刑法第277條第1項
（普通傷害罪）
傷害人之身體或健康者，處 3 年以下有期徒刑、拘役或 1 千元
以下罰金。
中華民國刑法第304條第1項
（強制罪）
以強暴、脅迫使人行無義務之事或妨害人行使權利者，處3年以
下有期徒刑、拘役或3百元以下罰金。


司法院資訊處製作；財團法人民間司法改革基金會備份。
